【裁判字號】    98,行商訴,109
【裁判日期】    980827
【裁判案由】    商標註冊
【裁判全文】
智慧財產法院行政判決
                                  98年度行商訴字第109號
                                  民國98年8月6日辯論終結
原      告  天魁股份有限公司
代  表  人  甲○○（董事長）
訴訟代理人  劉法正律師
            楊祺雄律師
複代理人    蘇燕貞律師
被      告  經濟部智慧財產局
代  表  人  乙○○（局長）
訴訟代理人  丙○○
上列當事人間因商標註冊事件，原告不服經濟部中華民國98年3
月25日經訴字第09806109360 號訴願決定，提起行政訴訟，本院
判決如下：
    主  文
原告之訴駁回。
訴訟費用由原告負擔。
    事實及理由
一、事實概要：
    原告前於民國96年8 月6 日以「四通八達」商標（下稱系爭
    商標，如附圖1 所示），指定使用於商標法施行細則第13條
    所定商品及服務分類表第5 類之「人體用藥品、中藥材、草
    藥、藥用酒、綜合維他命、鈣粉、醫療用草藥茶、營養補充
    品、植物纖維素營養補充品、抗氧化營養補充劑、營養補充
    劑、含維他命及礦物質營養補充品、營養補充膠囊、素雞精
    、食療或醫藥用澱粉、醫療用減肥補助食品、人蔘精、靈芝
    精丸、醫療用手環、磁性穴道貼布」等商品，向被告申請註
    冊。經被告審查，以97年12月12日商標核駁第312083號審定
    書為核駁之處分。原告不服，提起訴願，經經濟部98年3 月
    25日經訴字第09806109360 號決定駁回，遂向本院提起行政
    訴訟。
二、原告聲明求為判決：(一)訴願決定及原處分均撤銷。(二)被告應
    就申請第096037430 號「四通八達」商標為核准註冊之處分
    。並主張：
  (一)系爭商標為一暗示性商標，足以表彰商品之產製來源及信譽
    與他人不同，具有商標識別性：
    1.系爭商標圖樣係由中文「四通八達」4 字所構成，而「四
      通八達」係一成語，主要形容「交通便利」。惟原告是以
      隱含譬喻方式間接說明商品的相關特性，當消費者尚需運
      用一定程度的想像、思考、感受或推理，才能領會商標與
      商品間的關聯性，爾後頂多產生「調整體質、調節生理機
      能、促進新陳代謝」之想像空間，顯然具有商標識別性。
      尤其，參酌原告實際將系爭商標標示於產品包裝盒上之型
      態，實可吸引消費者之注意力，更足以表彰商品之產製來
      源及信譽與他人不同。
    2.成語因隱含特殊涵義，且較為消費者所熟悉，因此，原告
      乃結合各種商品之性質，業以「俠骨柔情」、「鐵血柔情
      」、「極地反攻」、「千里之外」、「武林高手」、「關
      鍵時刻」、「龍騰虎躍」、「獨善其身」等成語作為商標
      圖樣，陸續取得註冊商標權在案，此類型之商標亦為原告
      企業慣以表彰商品之方式。而在商標註冊實務上，被告核
      准成語商標於各類商品／服務註冊亦屬常態。即便是以常
      見之成語作為商標圖樣，只要結合商品使用之後，能夠使
      相關消費者認識其為表彰商品之標識，並得藉以與他人之
      商品相區別，自具有識別性，並無不准註冊之理。
  (二)原告及第三人前分別以習知常用之成語作為商標圖樣向被告
    申請註冊，指定使用於商標法施行細則第13條所定商品及服
    務分類表第30類之茶葉、茶葉製成之飲料…等同一或類似商
    品，業經被告核准註冊。顯然被告不認為以習知常用之成語
    作為商標使用，有不符商標法第5 條之情事。惟被告及訴願
    機關於本件絲毫未考量前述成語商標有多件係近期始獲准註
    冊，且商標組成型態與本案極相雷同，案情幾無二致，其判
    斷顯有不依法令及行政自我拘束原則，併有恣意裁量之違法
    ，並違反行政自我拘束原則與平等原則，亦屬理由不備之違
    法處分。
三、被告聲明求為判決駁回原告之訴。並抗辯：
  (一)系爭商標圖樣係由單純之文字「四通八達」所組成，此為國
    人習用之成語，表達既定之概念，以之作為商標圖樣，指定
    使用商品，一般消費者自不會將其視為辨別商品之來源，系
    爭商標應不具商標識別性，不足以使商品之相關消費者認識
    其為表彰商品之標識，並得藉以與他人之商品相區別，自有
    前揭法條規定之適用。
  (二)至原告於起訴狀中舉有多件以成語作為商標圖樣，而獲准註
    冊一節，經查案情有別，核屬另案及其是否妥適問題，尚不
    得執為本件亦應核准註冊之論據。
四、查系爭商標係於96年8 月6 日申請註冊，是系爭商標之申請
    應否准許註冊，應以92年5 月28日修正公布之商標法（即現
    行商標法）為斷。故兩造之爭點為系爭商標是否違反商標法
    第23第1 項第1 款規定。經查：
  (一)按（第1 項）商標得以文字、圖形、記號、顏色、聲音、立
    體形狀或其聯合式所組成，（第2 項）前項商標，應足以使
    商品或服務之相關消費者認識其為表彰商品或服務之標識，
    並得藉以與他人之商品或服務相區別，商標法第5 條定有明
    文。商標有不符合同法第5 條規定情形者，不得註冊，同法
    第23條第1 項第1 款亦有明文。準此，商標重在足使商品或
    服務之相關消費者認識其為表彰商品或服務之標識，並得藉
    以與他人之商品或服務相區別，而具有識別性。
  (二)查系爭商標圖樣係由單純橫書之中文印刷字體「四通八達」
    4 字由左至右排列所構成。此一語詞為國人習用之成語，具
    有「四方相通的道路」之意，形容交通之便利（見「晉書」
    卷127 ：「滑臺四通八達，非帝王之居。」及蘇軾之論綱梢
    欠折利害狀：「今之京師，古所謂陳留，四通八達之地，非
    如雍洛有山河之險足恃也。」），亦有形容對事理明白曉暢
    、融會貫通之意（見「朱子語類」卷11：「看得四通八達，
    有些窒礙，方有進益。」）此有原告於申請註冊階段所提教
    育部國語推行委員會所編纂「重編國語辭典修訂本」之網頁
    列印資料附卷可稽（見商標核駁卷第20頁）。今原告以「四
    通八達」為其商標圖樣，指定使用於「人體用藥品、中藥材
    、草藥、藥用酒、綜合維他命、鈣粉、醫療用草藥茶、營養
    補充品、植物纖維素營養補充品、抗氧化營養補充劑、營養
    補充劑、含維他命及礦物質營養補充品、營養補充膠囊、素
    雞精、食療或醫藥用澱粉、醫療用減肥補助食品、人蔘精、
    靈芝精丸、醫療用手環、磁性穴道貼布」之藥物用品、補品
    等商品，實不足以使相關消費者認識其為表彰商品之標識，
    並得藉以與他人之商品相區別，故系爭商標不具識別性。
  (三)原告雖主張消費者尚需運用一定程度的想像、思考、感受或
    推理，才能領會商標與商品間的關聯性，爾後頂多產生「調
    整體質、調節生理機能、促進新陳代謝」之想像空間，屬於
    暗示性商標云云。然所謂暗示性商標，係指商標圖樣以隱含
    譬喻方式暗示商品或服務之形狀、品質、功用或其他有關成
    分、性質、特性、功能或目的等，但非為業者所必須或通常
    用以說明商品或服務者。雖原告多方嘗試將「四通八達」另
    作他解，惟因「四通八達」已為國人廣泛使用之成語，並具
    有普遍認知之特定意涵，原告將之使用於藥物用品、補品類
    商品，消費者實不須高度想像力，即可直接聯想食用原告所
    指定使用之商品後可有調整體質、調節生理機能、促進新陳
    代謝之功效，核屬描述商品功能之用語。「四通八達」此一
    描述性用語，並無任何以隱含譬喻方式暗示原告所申請指定
    之商品具有何特殊「調整體質、調節生理機能、促進新陳代
    謝」之效果，亦無從指示及區別上揭商品之來源，故非屬暗
    示性商標甚明。故原告此部分主張，委無足取。
  (四)原告所舉多件以成語作為商標圖樣申准註冊諸案例（見商標
    核駁卷第22至24、37至59頁，本院卷第21至31、111 至141
    頁），核其商標圖樣或使用其他成語，然其個別意義不同，
    亦與系爭商標圖樣「四通八達」之意義有別，或所指定使用
    之商品與系爭商標不同，或所指定使用之商品或服務有別，
    或部分註冊商標圖樣除中文文字外，另加以其他外文文字或
    設計圖案，整體觀察其商標圖樣，足供相關消費者認識其為
    表彰商品或服務之標識，並得藉以與他人之商品或服務相區
    別，案情有別，係屬另案是否妥適問題，基於商標審查個案
    拘束原則，要難比附援引，執為系爭商標亦應准予註冊之論
    據。而因個案事實及證據樣態差異，於個案中調查審認結果
    ，自有不同，商標圖樣之個案近似程度差異及其他因素影響
    各有不同，自不能以其他近似商標之案件，主張得為比附援
    引，要求作相同有利之結論。被告於審查本件商標申請註冊
    案件時業已論述不予註冊之理由，並說明原告引述之前案與
    本案不同，即與行政自我拘束原則、禁止差別待遇原則及平
    等原則無違，併予指明。
  (五)原告雖主張其實際將系爭商標標示於產品包裝盒上之型態，
    實可吸引消費者之注意力，更足以表彰商品之產製來源及信
    譽與他人不同云云，並於申請註冊階段提出「四通八達膠囊
    【食品】為證（見商標核駁卷第21頁），於本件行政訴訟提
    出東震股份有限公司登記資料、刊物、行事曆（見本院卷第
    33至66頁）、「悅近自然」系列商品型錄（見本院卷第69頁
    反面）為證。惟原告於本院審理時明確主張系爭商標係屬暗
    示性商標，並無為商標法第23條第4 項之法律上主張（見本
    院卷第107 頁）。是以本件自無庸審究原告實際上如何使用
    系爭商標之態樣及其使用時間之長短，僅須審酌系爭商標圖
    樣本身是否足資識別商品而得與他人商品互相區別。況該等
    證據資料與系爭商標圖樣亦屬有間，亦不得執為有利原告判
    斷之論據。
五、綜上所述，系爭商標有商標法第23條第1 項第1 款所定情形
    。從而，原處分就系爭商標註冊案所為應予核駁之處分，並
    無違法，訴願決定予以維持，核無不合。原告訴請撤銷，並
    命被告就系爭商標應為核准註冊之處分，為無理由，應予駁
    回。
六、本件事證已明，兩造其餘主張或答辯，已與本院判決結果無
    涉，爰毋庸一一論列，併此敘明。
據上論結，本件原告之訴為無理由，依智慧財產案件審理法第1
條，行政訴訟法第98條第1 項前段，判決如主文。
中    華    民    國    98    年     8    月   27     日
                智慧財產法院第二庭
                        審判長法  官  陳國成
                              法  官  曾啟謀
                              法  官  蔡惠如
以上正本係照原本作成。
如不服本判決，應於送達後20日內，向本院提出上訴狀並表明上
訴理由（須按他造人數附繕本）。
如於本判決宣示後送達前提起上訴者，應於判決送達後20日內補
提上訴理由書（須按他造人數附繕本）。
中    華    民    國    98    年     8    月   27     日
                              書記官  林佳蘋


司法院資訊處製作；財團法人民間司法改革基金會備份。
